【裁判字號】    91,訴,19
【裁判日期】    920219
【裁判案由】    土地重劃
【裁判全文】
臺中高等行政法院判決                                九十一年度訴字第一九號
                              .
    原      告  甲○○
    訴訟代理人  丁○○
    被      告  彰化縣政府
    代  表  人  乙○○
    訴訟代理人  丙○○
右當事人間因土地重劃事件，原告不服內政部中華民國九十年十一月六日台九○內訴字
第九○○五○五三號訴願決定，提起行政訴訟。本院判決如左︰
    主  文
原處分及訴願決定均撤銷。
訴訟費用由被告負擔。
    事  實
甲、事實概要：緣原告所有重劃前坐落彰化縣鹿港鎮○○○段一一九地號土地，面積
    ○．四四八○公頃，位屬被告辦理彰化縣鹿鳴（二）農地重劃區範圍，參與農地
    重劃後，受配為鹿港鎮○○段一六七八、一六二五地號土地，原告認被告有分配
    不公情事，先後於民國八十五年十二月二十二日、八十六年八月一日、十月八日
    、八十七年一月二十一日、四月二十二日、八月十四日及九月八日，向被告提出
    申請及協調異議。嗣經被告以八十七年九月十六日八七彰府地劃字第一七二八九
    九號函陳報台灣省政府地政處，經該處以八十七年十月一日八七地五字第五三七
    八四號函復被告按原有位次分配。被告乃據以函復原告維持原公告分配，原告不
    服，提起訴願，經台灣省政府八十八年四月二十一日八八府訴一字第一五○七四
    九號訴願決定原處分撤銷，由被告另為處分。被告就系爭土地之地價查明並重新
    計算，以八十八年五月三日八八彰府地劃字第○七七一○五號函檢送原有土地與
    新分配土地對照清冊函復原告仍維持原公告分配，並應繳差額地價新台幣（下同
    ）一九五、○○○元。原告不服，於八十八年五月再提起訴願，經台灣省政府八
    十八年九月六日八八府訴字第一五九六○四號訴願決定因原處分違反不利益變更
    禁止原則，故撤銷之並由被告另為處分。嗣被告重以八十八年九月十四日八八彰
    府地劃字第一七○○八二號函維持原公告分配，原告仍不服，於八十八年十月再
    為訴願，經台灣省政府八十九年六月十三日八九府訴一字第一二五六三七號訴願
    決定原處分撤銷，由被告另為處分。其後被告復以八十九年十月十八日八九彰府
    地劃字第一九七八五六號函知原告仍維持原公告原有土地分配，原告仍不服，於
    八十九年十一月再提起訴願，經內政部九十年十一月六日台（九十）內訴字第九
    ○○五○五三號訴願決定駁回，乃提起行政訴訟。
乙、兩造聲明：
一、原告聲明求為判決：訴願決定及原處分均撤銷，由被告另為適法之處分。
二、被告聲明求為判決：原告之訴駁回。
丙、兩造之陳述：
壹、原告起訴意旨略以：
一、關於重新查定重劃草港尾段一一九地號土地暨新分配之鹿雅段一六七八及一六二
    五地號區段地價部分：
（一）按原告所有重劃前草港尾段一一八之四及一一九地號土地，於五十年間由家父
      購得，購前已合併耕種，且一一八之四土地臨路深度亦較一一九號土地為深，
      原告依據事實及配合政府鼓勵合併政策於八十六年三月經依法核准合併為該一
      一九地號。該一一九地號土地臨路深度並未過深，況臨台十七線土地較昂貴，
      被告辦理土地重劃本應考量重劃區整體之規劃及各參與重劃土地所有人之權益
      ，規劃南北三十九號農路南端出口與台十七線公路相隔太近，將原告臨台十七
      線土地切割，且臨台十七線土地變成所剩無機，其他台十七線土地未有此情況
      ，且公告土地分配亦不公，鄰近土地分配厚此薄彼，嚴重影響原告權益。
（二）次按重劃前草港尾段一一九號土地面臨台十七線公路土地面積○．四四八○公
      頃，其間並無道路溝渠或他人土地滲雜，屬臨路土地，無論就土地位置、地勢
      、交通、水利土壤及使用情況、土地利用現況，且該土地深度並未過深，依農
      地重劃條例第二十條、第二十一條及同條例施行細則第三十條規定，重新查定
      地價應與同鄰台十七線公路土地地價相同，無庸置疑。另土地分割、合併地價
      改算係依照平均地權條例施行細則第二十三條、第二十四條及第六十五條規定
      ，將分割、合併各筆地價改算所得各項地價，原一一八之四地號土地每平方公
      尺公告現值三、一○○元，一一九地號土地每平方公尺一五○○元，按面積計
      算後平均地價（八十五年公告現值）每平方公尺二、○四九元，本規定地價公
      告現值、前次移轉現值、物價指數等資料，依前開平均地權條例規定作為課徵
      地價稅及土地增值稅之根據，地政機關自應如此辦理，並將該地價改算通知書
      通知稅捐稽機關及土地所有權人。而被告既查定草港尾段一一九地號地價每平
      方公尺二、○四九元，復又改按每平方公尺二千元為其單位地價辦理土地分配
      ，前後不一，且對於系爭重劃區區地價，被告已遭三次訴願決定以
      撤銷原處分，另為適法處分，本應衡酌系爭土地之土地位置、交通等因素再予
      查定，被告無視法律規定及訴願決定，顯已違法。
（三）至被告另舉其他三例查定地價方案，而須繳差額地價乙節。按原告重劃前該一
      一九地號土地面臨台十七線公路，重劃後分配鹿雅段一六七八地號○．一五四
      四公頃，另分配鹿雅段一六二五地號○．二五八九公頃，未臨台十七線公路，
      土地價值當然降低，且分配之鹿雅段一六七八地號土地臨台十七線路面寬度減
      少五．五公尺，鄰近土地未有此情形，如此分配已有損失，卻惟原告應補繳差
      額地價，顯有不公。依農地重劃協進會（下稱協進會）擬定全區重新查定地價
      臨台十七線土地每平方公尺三、一○○元，建築用地三千元，其他未臨台十七
      線土地二千元。重新查定地價及新分配土地之地價豈可無一標準，被告重新查
      定重劃前草港尾段一一九地號土地竟與同臨台十七線鄰近土地地價不同，而新
      分配之鹿雅段一六七八地號土地又與同臨台十七線鄰近土地地價不同，又原告
      分配之鹿雅段一六七八地號土地面臨台十七線公路與同段一六二五地號土地未
      面臨台十七線地價卻相同，顯有違農地重劃條例及其施行細則之規定。
二、關於新設施之鹿雅段一六七五地號ㄣ形排水道：
（一）按農地重劃主要目的在便於農地耕作及農事經營，是重劃區土地所有權人應負
      擔農、水路及分擔工程費用，故規劃施設之農、水路宜取直俾方便耕作，惟設
      於鹿雅段一六七四地號旁一六七五地號之ㄣ形排水道，全長僅數十公尺，卻有
      三處轉彎，其中二處彎度達九十度，亦未與其他水道貫通，完全無排水功能，
      被告規劃施工顯然有誤，除使用土地不當，亦造成鄰近土地分配不公，實有違
      農地重劃條例之意旨。次按農地重劃條例第三十條規定，協進會之功能主要在
      於協調、提供意見供主管機關參酌及異議案件之調解，其並無決議權，被告稱
      如需廢除，應經該會決議，顯有誤解。
（二）原告曾於八十七年十月十二日向台灣省政府地政處申覆，該處函覆被告查明檢
      討，然被告未予處理，嗣後雖經省府以八十九年三月六日八九府訴二字第○三
      一二五號函請被告、鹿港鎮公所及內政部土地重劃工程局查處，被告仍未依決
      定意旨執行，顯有違法，而內政部土地重劃工程局則認確有設施必要，然台十
      七線路側溝已為固定式而無排水功能，該區重劃新施設之給、排水道均未連接
      台十七線路側溝，而該局竟稱該一六七五地號ㄣ形排水道稱可貫通台十七線路
      側溝，顯係飾詞。
三、按重劃前草港尾段一一九之六、一一八之五、一一九地號土地臨路面總長度為九
    七．○九公尺，由設施之東西幹路五路面寬度八．六公尺，一六七五地號之排水
    道為二．五公尺，合計農水路一一、一公尺，再加可分配之總長度八五．九九公
    尺，可證總長度應為九七．○九公尺，非被告所稱九十九公尺，且重劃前草港尾
    段一一九之六地號臨路面寬，並無十四公尺之多，被告所稱明顯有誤，另謂原告
    草港尾段一一九地號臨路面寬僅四十四公尺，亦非實情。再者，既鄰近土地依法
    同為田地目，臨台十七線土地因地價昂貴，其重劃土地分配自應公平，不得有差
    別待遇，惟實際分配之一六七三地號土地無負擔路面寬度，分配之一六七六地號
    土地，其分配臨台十七線路面寬度較重劃前增加，而深度部分土地較原縮減，由
    重劃前後對照原地籍圖即可瞭解分配實有不當，依分配圖丈量規劃施設之農、水
    路路面寬度一一．一公尺，完全由一六七七地號土地及原告分配之一六七八地號
    土地負擔，完全獨厚一六七三、一六七六地號土地地主。至被告所稱斟酌其原有
    位次暨面臨台十七線原有地籍寬度與重劃規劃後之坵弄長度加權平均比例為基準
    分配線，與事實顯有不符。又原告重劃前該一一九地號土地面積為○．四四八○
    公頃，面臨台十七線公路，重劃後分配面臨台十七線之鹿雅段一六七八地號土地
    面積為○．一五四四公頃，與被告所稱面積及臨路寬度較重劃前不減反增，亦有
    不符。
四、按抵費地之形成不外因未達最小坵塊，領取差額地價與協議合併他處或面積較小
    之土地集中分配予較大面積所騰出之土地等。關於農地重劃抵費地之劃定，除應
    符合農地重劃條例第二十三條規定外，台灣省政府地政處七十三年三月五日地五
    字第○七七一號亦訂有「農地重劃區抵費地與零星集中土地劃定位置原則」以為
    適用，因鹿雅段一六七四地號土地未符上開原則第一點規定，且一六七五地號排
    水道之不當設置，形成為特定人設置抵費地單邊毗鄰於其土地，造成獨享優先承
    購權，亦與第三點之規定不合，是被告設置抵費地顯違上開法令。再者，該抵費
    地○．○八九一公頃，因特定人具優先承購權，致承購後面積反較重劃前增加之
    不合理情形，可證鄰近土地分配不公。被告稱該地號土地非農地重劃條例第二十
    三條規定未達最小坵塊面積發給現金補償之土地，而係參酌同段一六七三地號土
    地所有權人重劃前地上物使用現狀依照農地重劃條例施行給則第二十一條規定負
    擔農水路用地及工程費用後所騰出之土地，顯與事實不符，對此於原告提起之第
    三次訴願決定亦認是否符合上開條例第二十三條抵費地留設要件及原則中第三點
    之規定，尚有研酌餘地，而將原處分撤銷，然被告無視訴願決定之意旨，仍維持
    原處分，實屬違法。另上開地號之鄰近土地均為特定農業區田地目，而一六七三
    地號地主違法將良田開挖改變地形為池（實際未有養殖），同地區農地重劃，魚
    池同樣參與重劃，然施設農水路、參與分配之標準卻未同一，已影響農地整體規
    劃，有違公平原則。
貳、被告答辯意旨略以：
一、關於重新查定重劃前草港尾段一一九地號暨新分配之鹿雅段一六七八、一六二五
    地號土地區段地價，原告所有參加鹿鳴（二）農地重劃區○○鎮○○段一六七八
    、一六二五地號土地，重劃前原係草港尾段一一八之四地號，面積○．一五三六
    公頃，及同段一一九地號，面積○．二九四四公頃之二筆土地，於實施農地重劃
    期間（八十六年三月十日）辦理土地合併為同段一一九地號，其合併當期（八十
    五年）公告土地現值，一一八之四地號每平方公尺為三、一○○元，一一九地號
    每平方公尺為一、五○○元，合併後一一九地號當期公告土地現值平均地價每平
    方公尺為二、○四九元，土地合併地價改算通知書業經鹿港地政事務所八十六年
    三月十九日鹿地三字第二○六二號函送原告有案。按土地合併後之地價，依據平
    均地權條例施行細則第二十四條規定，其合併後土地之原規定地價或前次移轉申
    報現值、最近一次申報地價及當期公告土地現值，應與合併前各宗土地地價總和
    相等，本件查定合併後一一九地號當期公告土地現值平均地價每平方公尺為二、
    ○四九元，依農地重劃條例第二十一條暨施行細則第三十條規定提交農地重劃協
    進會決議通過後，作為土地分配及差額補償之依據，並無不合。
二、再就前項該二筆土地合併前其各所屬地價區段之土地位置、地勢、交通、水利、
    使用情況等分別查述如下：
    ┌───┬────┬──┬────┬────┬──┬───┬────┐
    │所屬地│土    地│地勢│交    通│水    利│土壤│使  用│八十五年│
    │價區段│位    置│    │        │        │    │編  定│公告現值│
    ├───┼────┼──┼────┼────┼──┼───┼────┤
    │一一八│台十七線│平坦│台十七線│無區域性│壤土│特定農│每平方公│
    │–四  │東側臨路│    │連外道路│灌溉、排│    │業區農│尺：三一│
    │      │地      │    │        │水系統  │    │牧用地│○○元  │
    ├───┼────┼──┼────┼────┼──┼───┼────┤
    │一一九│台十七線│平坦│無道路開│無區域性│壤土│特定農│每平方公│
    │      │東側裡地│    │闢      │灌溉、排│    │業區農│尺：一五│
    │      │        │    │        │水系統  │    │牧用地│○○元  │
    └───┴────┴──┴────┴────┴──┴───┴────┘
    依農地重劃條例第二十一條暨施行細則第三十條規定重新查定重劃區○○○位區
    段地價，應就土地位置、地勢、交通、水利、土壤及使用情況，並參酌最近一年
    內之土地收益價格、買賣實例，以及當期公告現值等資料，分別估定之。惟各項
    影響地價區域因素之評價基準，農地重劃條例並無詳細規定，故依該條例第一條
    規定適用其他有關法律之規定。上開二筆土地依前項估定之結果，合併後一一九
    地號所屬地價區段之土地位置、地勢、交通、水利、編定使用種類，與鄰近土地
    均無顯著差異，且最近一年內並無買賣實例，並參酌查價單位鹿港地政事務所依
    據地價調查估計規則製作之「買賣實例調查估價表」「地價區段勘查表」「區段
    地價估價報告表」有關資料編製之土地現值表及地價改算通知書，乃查定一一九
    地號所屬地價區段之地價為每平方公尺二、○四九元，並提經本區重劃協進會第
    九次會議第四十一案決議（公告現值高於查定地價者，以該土地八十五年之土地
    公告現值為重劃查定地價）通過，作為土地分配及地價差額補償之依據。該重新
    查定之區段地價，依據臺灣省各農地重劃區協進會設置辦法第二條第三款及第七
    條作成決議紀錄報經被告備查有案，於法並無不合。惟原告尚有同段九四之六、
    九四之九地號土地未達最小分配面積，其查定之地價為每平方公尺二千元，為原
    告土地分配損失最小，乃查定一一九地號每平方公尺二千元為其單位地價辦理土
    地分配，分配結果無應繳領之地價差額補償，是應以此處分方案為符合農地重劃
    條例有關規定及分配原則，亦最符公平、合理且對原告最為有利。
三、本件原告所有土地重劃前原為鹿港鎮○○○段一一八之四、一一九地號兩筆土地
    ，於辦理農地重劃農水路規劃施工時，屢次陳情規劃施工不當，旋經前省地政處
    規劃總隊（現為內政部土地重劃工程局）會同被告派員與其子丁○○於八十六年
    二月三日達成協議，並將其農水路修正情形提交該區協進會討論通過有案。另鹿
    雅段一六七五地號排水設施，業經內政部土地重劃工程局八十九年四月十一日八
    九地工農字第二五九六號函復原告有案，被告不予處分仍維持原公告土地分配結
    果。
四、被告辦理土地分配人員依照該區協進會審議通過之重劃查定地價斟酌其原有位次
    暨面臨台十七線原有地籍寬度與重劃規劃後之坵弄長度加權平均比率為基準劃分
    分配線，其重劃當時合併之一一八之四地號原面積為○．一五三六公頃，重劃後
    分配面臨台十七線之鹿雅段一六七八地號為○．一五四四公頃，面積及臨路寬度
    較重劃前不減反增，足顯示原告權益並無損失 。
五、按農地重劃條例第二十一條規定，於辦理重劃時重新查定之單位區段地價，其土
    地之分配，應按各宗土地原來面積，扣除農水路用地負擔及工程費用之土地後，
    折算應分配之總地價，再按新分配區區地價折算面積，分配予原土地所有
    權人。原告歷次訴願均指被告對於查定地價及其土地分配之不公，至於土地如何
    分配之期望並無具體陳述及訴求，被告乃函請原告於八十九年七月二十六日研討
    處理方案，原告主張重劃前一一九地號查定地價為每平方公尺三、一○○元，唯
    重劃後鹿雅段一六二五地號應查定地價為每平方公尺二千元。按原告重劃前耕地
    總面積○．四七一一公頃，依其主張則重劃後可分配面積為○．五四四三公頃，
    分配之結果除免予負擔水路用地及工程費用外，尚較重劃前面積增加○．○七三
    二公頃殊不合理。且其主張若可成立，則被告原公告土地分配結果查定地價為每
    平方公尺二千元，重劃後鹿雅段一六七八地號分配位置，是可以查定地價為每平
    方公尺三、一○○元分配之，若是，則一六二五地號僅可分配○．一七七八公頃
    ，扣除負擔水路用地及工程費用後，較重劃前耕地面積減少○．一三八九公頃，
    以上邏輯推論實不合理亦不公平，亦違反上開條文本意與立法精神。又若分配時
    查定之地價高估於重劃前查定之地價，則分配之土地將因面積之還原而減少；反
    之，若分配時查定之地價低估於重劃前查定之地價，則分配之土地將因面積之還
    原而增加，若此，土地之分配顯失公平，查定之地價漫無標準，亦已扭曲解釋條
    例第二十一條立法分配原則。
六、關於農地重劃區土地應負擔農水路用地疑義，按鹿雅段一六七三、一六七六地號
    土地，依據農地重劃條例行細則第二十一條規定，視其受益程度已各自負擔○．
    ○六七九公頃及○．○三一八公頃。至其各筆土地臨路面寬，重劃前草港尾段一
    一九之六、一一八之五、一一九地號土地，分別為十四公尺、四十一公尺、四十
    四公尺，總長度九十九公尺，重劃後因農水路之施設，可分配之總長度為八五．
    九九公尺，鹿雅段一六七六、一六七七、一六七八地號土地可分配之臨路面寬分
    別為一二．一六公尺、三五．六一公尺、三八．二二公尺，各筆土地實際分配之
    臨路面寬分別為一一．五八公尺、三四．八九公尺、三九．五二公尺，原告所有
    路段一六七八地號土地，其可分配之臨路面寬與實際分配之臨路面寬相較並無減
    少。
七、關於新設施之鹿雅段一六七五地號排水，依據農地重劃條例行細則第二十四條規
    定，縣（市）主管機關擬定之重劃區規劃圖，應經該農地重劃協進會協調及農地
    重劃委員會審議後，報請省主管機關核備。本重劃區經依同條例第二十五條規定
    公告期滿，原告陳情無排水乙節，業經內政部土地重劃工程局八十九年四月十一
    日八九地工農字第二五九六號函復原告有案，若予變更設計，自應依上揭規定辦
    理。
八、關於鹿港鎮○○段一六七四地號抵費地，並非農地重劃條例第二十三條規定未達
    最小坵塊面積發給現金補償之土地，而係參酌同段一六七三地號土地所有權人重
    劃前地上物使用現況依據農地重劃條例施行細則第二十一條規定負擔農水路用地
    及工程費用（面積○．○六七九公頃）後所騰出之土地，現況為養鰻之魚池，難
    以改良成田、旱土地之使用。且一六七三地號北側於辦理土地分配當時現況已有
    建築物，南臨同段一六七五地號排水設施（該排水設施乃依現況規劃），單邊毗
    鄰土地所有權人自所難以避免，本件抵費地之留設，與「農地重劃區抵費地與零
    星集中土地劃定位置原則」規定並無不合，無涉鹿雅段一六七八地號土地之分配
    成果。
九、本重劃區經被告八十五年七月十八日八五彰府地劃字第一二六八一○號公告實施
    農地重劃，重劃區範圍內主要交通道路涵蓋台十七線、頂草路、彰草路、鹿和路
    ，臨路各宗土地查定之單位區段地價，均依農地重劃條例第二十一條暨施行細則
    第三十條規定提交農地重劃協進會決議通過後作為土地分配及差額地價補償之依
    據。原告明知其所有土地位處本重劃區範圍內而於八十六年三月實施農地重劃期
    間申請土地合併為同段一一九地號，雖謂土地所有人可自由使用、收益、處分其
    所有物，原告於實施農地重劃期間申請土地合併，欲為高價查定、低價分配之訴
    求得償，爾後實施農地重劃地區臨路土地皆得如法泡製比照辦理，則土地分配之
    公平、合法性將盪然無存，亦違反農地重劃條例之規定。
    理  由
一、按「直轄市或縣（市）主管機關應於辦理重劃時重新查定重劃區區地
    價，作為土地分配及差額、補償之依據。重劃土地之分配，按各宗土地原來面積
    ，扣除應負擔之農路、水路用地及抵付工程費用之土地，按重新查定之單位區段
    地價，折算成應分配之總地價，再按新分配區區地價折算面積，分配予原
    所有權人。但限於實際情形，應分配土地之一部或全部未達最小坵塊面積不能妥
    為分配者，得以現金補償之。」、「土地所有權人對於重劃區土地之分配如有異
    議，應於公告期間向該管直轄市或縣（市）主管機關以書面提出，該管直轄市或
    縣（市）主管機關應予查處。其涉及他人權利者，並應通知其權利關係人予以調
    處。土地所有權人對主管機關之調處如有不服，應當場表示異議。經表示異議之
    調處案件，主管機關應於五日內報請上級機關裁決之。」，各為農地重劃條例第
    二十一條及第二十六條第一項所明定。又「縣（市）主管機關依本條例第二十一
    條規定重新查定重劃區區地價，應就土地位置、地勢、交通、水利、
    土壤及使用情況，並參酌最近一年內之土地收益價格、買賣實例，以及當期公告
    現值等資料，分別估定之。設有農地重劃協進會者，縣（市）主管機關得參酌其
    意見定之。」，亦為農地重劃條例施行細則第三十條所規定。
二、本件原告所有重劃前坐落彰化縣鹿港鎮○○○段一一九地號土地，面積○．四四
    八○公頃，位屬被告辦理彰化縣鹿鳴（二）農地重劃區範圍，參與農地重劃後，
    受配為鹿港鎮○○段一六七八、一六二五地號土地，原告認被告有分配不公情事
    ，先後經如事實欄所示時日向被告提出申請及協調異議。嗣經被告以八十七年九
    月十六日八七彰府地劃字第一七二八九九號函陳報前台灣省政府地政處，經該處
    以八十七年十月一日八七地五字第五三七八四號函復被告按原有位次分配。被告
    乃據以函復原告維持原公告分配，原告不服，幾經提起訴願並由台灣省政府三度
    訴願決定撤銷原處分，由被告另為處分，被告復以八十九年十月十八日八九彰府
    地劃字第一九七八五六號函知原告仍維持原公告原有土地分配，惟無庸繳差額地
    價，原告仍不服，提起訴願，遭內政部訴願決定駁回，乃提起行政訴訟。
三、經查，依卷附地籍圖所示，原告所有重劃前坐落彰化縣鹿港鎮○○○段一一九地
    號土地（經由同段一一九地號與一一八之四地號二筆土地合併），重劃後受分配
    為鹿港鎮○○段一六七八、一六二五地號土地，而此一六七八號土地面臨台十七
    號省道，另一六二五號土地則位於一六七八號土地之後，該土地並未面臨台十七
    號省道，二筆土地中間隔一條南北三十九號農路，是此二筆土地之位置及交通條
    件顯不相同，尤其對於交通條件方面有重大差異。按農地重劃條例第一條規定：
    「農地重劃依本條例之規定；本條例未規定者，適用其他有關法律之規定。」，
    是農地重劃重新查定單位地價，依農地重劃條例第二十一條第一項規定，自應重
    新查定地價，而其方法依上開農地重劃條例施行細則第三十條亦有此補充規定，
    自應優先於地價調查估規則相關規定而適用，被告為農地重劃主管機關，自應依
    農地重劃條例施行細則第三十條之規定，就此二筆土地之位置、地勢、交通、水
    利、土壤及使用情況，並參酌最近一年內之土地收益價格、買賣實例，以及當期
    公告現值等資料，分別估定並重新查定重劃區區地價，又本件農地重
    劃設有農地重劃協進會，被告得參酌其意見定之。
四、關於本件此部分，被告主張：原告所有重劃前坐落彰化縣鹿港鎮○○○段一一九
    地號與一一八之四地號二筆土地合併後一一九地號土地，所屬地價區段之土地位
    置、地勢、交通、水利、編定使用種類，與鄰近土地均無顯著差異，最近一年內
    又無買賣實例，並參酌查價單位鹿港地政事務所依據地價調查估計規則製作之「
    買賣實例調查估價表」「地價區段勘查表」「區段地價估價報告表」有關資料編
    製之土地現值表及地價改算通知書，乃查定同段一一九地號所屬地價區段之地價
    為每平方公尺二、○四九元，並提經本區重劃協進會第九次會議第四十一案決議
    （公告現值高於查定地價者，以該土地八十五年之土地公告現值為重劃查定地價
    ）通過。該重新查定之區段地價，依據臺灣省各農地重劃區協進會設置辦法第二
    條第三款及第七條作成決議紀錄報經被告備查。因原告尚有同段九四之六、九四
    之九地號土地未達最小分配面積，其查定之地價為每平方公尺二千元，為原告土
    地分配損失最小，乃查定一一九地號每平方公尺二千元為其單位地價辦理土地分
    配，分配結果原告無應繳領之地價差額補償等語。
五、惟查，原告所有重劃前坐落彰化縣鹿港鎮○○○段一一九地號與一一八之四地號
    二筆土地合併後為同段一一九地號土地，重劃後受分配為彰化縣鹿港鎮○○段一
    六七八、一六二五地號土地，依首開農地重劃條例第二十一條第二項前段之規定
    ，被告應按原告參與重劃之土地原來面積，扣除應負擔之農路、水路用地及抵付
    工程費用之土地，按重新查定之單位區段地價，折算成應分配之總地價，再按新
    分配區區地價折算面積，分配予原所有權人。是原告重劃後受配為鹿港鎮
    ○○段一六七八、一六二五地號土地，被告自應對此二筆土地，依同法施行細則
    第三十條之規定，就此二筆土地重新查定地價，再作為原告重劃後應受分配土地
    面積之依據。依前所述，此二筆土地之位置及交通條件並並不相同，被告並未顧
    及此實際因素依此規定予以查定地價，而僅著重於原告重劃前參與分配土地之總
    地價，予以還原計算，均維持分配前後土地之總地價均相同之情形，而就原告重
    劃後受配為鹿港鎮○○段一六七八、一六二五地號土地，其查定之地價均為每平
    方公尺二千元，再以據以此分配原告重劃後應分配土地面積，而原告無應繳領之
    地價差額補償，依上開規定，自有未合（此觀該二土地之各筆隔鄰土地同段一六
    七七號及一六二四號土地之地價依序為三、一○○元及二、○四九元，而有相當
    差異之情形可明），是原告指摘原處分此部分有違法之處，自屬有據。
六、至原告另主張其重劃前草港尾段一一八之四及一一九地號土地，原告依據事實及
    配合政府鼓勵合併政策於八十六年三月經依法核准合併為該一一九地號。該一一
    九地號土地臨路深度並未過深，又臨台十七線土地較昂貴，被告辦理土地重劃本
    應考量重劃區整體之規劃及各參與重劃土地所有人之權益，規劃南北三十九號農
    路南端出口與台十七線公路相隔太近，將原告臨台十七線土地切割，且臨台十七
    線土地變成所剩無機，其他台十七線土地未有此情況，且公告土地分配亦不公，
    鄰近土地分配厚此薄彼，嚴重影響原告權益乙節。按依卷附本件農地重劃前後地
    籍圖所示，原告所有重劃前坐落彰化縣鹿港鎮○○○段一一九地號土地呈不規則
    五邊形，面臨台十七線省道之邊長較窄，後方土地腹地較寬，重劃後受分配為鹿
    港鎮○○段一六七八、一六二五地號土地，一六七八號土地面臨台十七號省道，
    另一六二五號土地則位於一六七八號土地之後，該土地未面臨台十七號省道，二
    筆土地均呈四邊形，中間隔一條南北三十九號農路，尤以一六七八號土地為整齊
    長方形，依土地之形狀、通路及按原告原有土地位序分配等條件，自適合於農事
    之經營耕作，再依原告所提之重劃前後分配對照之地籍圖（起訴狀證三），重劃
    後同段一六七八號土地面臨台十七線省道之寬度僅略小於重劃前之草港尾段一一
    九地號土地之面臨該道路之寬度，而隔鄰第三人之重劃後同段一六七七號土地面
    臨台十七線省道寬度，亦有與重劃前之土地面臨該路減少寬度之情形，是被告以
    原告重劃後應受分配之土地，依原有位次及相互平行分配，並無原告所指分配不
    公之情形。
七、另關於系爭重劃後新設施之彰化縣鹿雅段一六七五地號排水用地，按依據行為時
    農地重劃條例行細則第二十四條前段規定：「縣（市）主管機關擬定之重劃區規
    劃圖，應經該農地重劃協進會協調及農地重劃委員會審議後，報請省主管機關核
    備。」，系爭重劃區經被告依同條例第二十五條規定公告期滿，原告陳情該排水
    用地並無排水功能，請求廢除等事宜，業經內政部土地重劃工程局於八十九年四
    月十一日以八九地工農字第二五九六號函復原告稱：「．．．該排水道可供同段
    一六七四地號土地之養魚池排水之用．．．惟地號一六七六號土地業主．．．將
    小排一之六末段五公尺覆土埋沒，致排水道無法發揮應有之排水功能．．．派員
    清除積土完成，日後可與台十七線路側溝連接貫通，擔負排水功能．．．」等語
    。再本院於九十一年八月十三日至現場履勘結果，該段一六七四號土地為魚塭，
    同段一六七五號土地之排水溝現況有水滯流，不是很流通之情形，但有通台十七
    線側溝及南北三十九號農路之側溝，但台十七線側溝排水不良，而南北三十九號
    農路側溝有流通，有勘驗筆錄在卷可稽，是此排水用地之現況與內政部土地重劃
    工程局上開函件所述情形大致相同，又台十七線為幹道，自有賴道路側溝予以排
    除路面積水，以維交通安全，是該路線側溝排水不良，自可以清除積土或疏濬之
    方式，使之排水順暢並與同段一六七五號土地之排水溝相通，而使該排水溝亦有
    排水之功能，另同段一六七四號土地為魚塭，亦需排水溝用以排水，又此排水道
    雖呈為ㄣ形狀，依卷附之地籍圖所示，亦配合原隔鄰土地之形狀，沿該土地之外
    圍而設置，是內政部土地重劃工程局本於其職掌業務所為專業上之規劃，被告於
    本件土地重劃據以辦理，並無違法之處，原告指稱該排水用地並無排水功能，請
    求予以廢除，被告應對此土地再予重劃分配，自屬無據。
八、復關於本件重劃區內之彰化縣鹿港鎮○○段一六七四地號土地，原告主張稱被告
    設置抵費地，違反台灣省政府地政處七十三年三月五日地五字第○七七一號訂定
    之「農地重劃區抵費地與零星集中土地劃定位置原則」第一點之規定，又因同段
    一六七五地號排水道之不當設置，成為特定人設置抵費地單邊毗鄰於其土地，造
    成獨享優先承購權，亦與該原則第三點之規定不合，是被告設置抵費地顯違上開
    法令。惟依農地重劃條例施行細則第三十四條第一項之規定：「本條例規定最小
    坵塊面積，以該重劃區規劃坵塊土地之短邊十公尺計算之面積為準。」，依卷附
    地籍圖所示，該土地面積為八九一．○三平方公尺，依該土地之形狀及面積，其
    短邊長度顯遠超出十公尺以上，是該土地並非農地重劃條例第二十三條所規定未
    達最小坵塊面積發給現金補償之土地，而原告所引上開「農地重劃區抵費地與零
    星集中土地劃定位置原則」第一點係規定：「．．．有因未達最小坵塊，領取差
    額地價．．．」，亦與該土地係被告參酌同段一六七三地號土地所有權人重劃前
    地上物使用現況，依據農地重劃條例施行細則第二十一條規定負擔農水路用地及
    工程費用（面積○．○六七九公頃）後所騰出土地之情形並不相同，是此土地並
    非該原則第一點所規範之對象，再被告稱該土地現況為養鰻之魚池，難以改良成
    田、旱土地之使用，與本院上開勘驗筆錄所載情形相符，又被告稱同段一六七三
    地號北側於辦理土地分配當時現況已有建築物，南臨同段一六七五地號排水設施
    （該排水設施乃依現況規劃），單邊毗鄰土地所有權人自所難以避免乙節，按依
    上開原則第三點係規定抵費地留設應儘量避免單邊毗鄰連於土地所有權人，造成
    獨享優先購買之權，而非規定不得將抵費地留設單邊毗鄰連於土地所有權人，是
    被告因現況及上述因素將該土地留設為抵費地，亦未有違該規定，原告訴稱被告
    此部分為違法，難謂有據。
九、綜上所陳，原處分關於被告辦理彰化縣鹿鳴（二）農地重劃區範圍，重劃後坐落
    彰化縣鹿港鎮○○段一六二五及一六七八地號二筆土地，每筆土地查定地價均為
    為每平方公尺二千元之部分，自屬違法。至原處分其他部分雖無違誤之處，但關
    於被告辦理系爭農地重劃，重劃前參加分配之土地與重劃後應受分配土地之地價
    查定，牽涉至參與重劃人受分配土地面積之計算及差額地價之繳納，影響原告參
    加本件農地重劃之整體權益，是原處分仍無可維持，訴願決定予以駁回原告之訴
    願，亦有未合，應由本院將原處分及訴願決定全部撤銷，由被告另為適法之處分
    ，以臻適法。
據上論結，本件原告之訴為有理由，一部為無理由，依行政訴訟法第一百九十五條第
一項前段、第九十八條第三項前段，判決如主文。
中    華    民    國    九十二      年      二        月    十  九      日
                 臺 中 高 等 行 政 法 院   第 四 庭
                                審 判 長 法  官  沈  應  南
                                         法  官  黃  淑  玲
                                         法  官  許  武  峰
右正本證明與原本無異。
如不服本判決，應於判決送達後二十日內向本院提出上訴書狀，其未表明上訴理由者
，應於提起上訴後二十日內向本院提出上訴理由書（須依對造人數附具繕本）；如於
本判決宣示或公告後送達前提起上訴者，應於判決送達後二十日內補提上訴理由書（
須附繕本）。未表明上訴理由者，逕以裁定駁回。
提起上訴應預繳送達用雙掛號郵票拾份（每份三十四元)。
中    華    民    國    九十二      年      二        月    十  九      日
                                     法院書記官  詹  靜  宜


司法院資訊處製作；財團法人民間司法改革基金會備份。
